【裁判字號】    96,上易,2865
【裁判日期】    970305
【裁判案由】    妨害名譽
【裁判全文】
臺灣高等法院刑事判決                96年度上易字第2865號
上  訴  人  臺灣臺北地方法院檢察署檢察官
被      告  甲○○
上列上訴人因被告妨害名譽案件，不服臺灣臺北地方法院96年度
易字第2090號，中華民國96年11月5日第一審判決（起訴案號：
臺灣臺北地方法院檢察署96年度偵字第7782號），提起上訴，本
院判決如下：
    主  文
上訴駁回。
    理  由
一、公訴意旨略以：被告甲○○（簡稱被告）為立法院第6屆立
    法委員，於民國（下同）95年10月12日上午在立法院召開多
    數人能共聞見之記者會，於記者會現場，被告基於意圖散布
    於眾之犯意，表示：「有蔡姓民眾在10月11日凌晨3時到4時
    之間，在臺北市薇閣精品旅館內見到反貪腐總指揮之告訴人
    乙○○（簡稱告訴人）從高級雙B轎車下來，出現在薇閣精
    品旅館。」等語，指摘上開足以毀損告訴人名譽之事，因認
    被告涉犯刑法第310第1項誹謗罪嫌（原起訴書中誤載為同法
    第310條第2項加重誹謗罪，業經公訴蒞庭檢察官於原審96年
    9月17日公開訊問中當庭更正）。
二、按被告未經審判證明有罪確定前，推定其為無罪；犯罪事實
    應依證據認定之，無證據不得認定犯罪事實，刑事訴訟法第
    154條定有明文。又查刑事訴訟法第161條已於91年2月8日修
    正公布，修正後同條第1 項規定：檢察官就被告犯罪事實，
    應負舉證責任，並指出證明之方法。因此，檢察官對於起訴
    之犯罪事實，應負實質之舉證責任。倘其所提出之證據，不
    足為被告有罪之積極證明，或其闡明之證明方法，無從說服
    法官以形成被告有罪之心證，基於無罪推定之原則，自應為
    被告無罪判決之諭知。
三、公訴人認被告涉犯誹謗罪嫌，無非係以告訴代理人李文中律
    師、粘毅群律師之指訴、證人即薇閣精品旅館客服部副理林
    祐威之證述、證人即告訴人護衛陳金田於原審95年度重訴字
    第1421號民事損害賠償事件之證述、薇閣精品旅館之住宿名
    單及監視設備光碟、國內各大電子媒體新聞光碟資料等為其
    主要論據。
四、被告雖未於本院到庭應訊，惟據被告於原審調查、審理時之
    供述，對其於前揭時間在立法院民進黨黨團辦公室內召開記
    者會表示：「有蔡姓民眾在10月11日凌晨3時到4時之間，在
    臺北市薇閣精品旅館內見到反貪腐總指揮乙○○從高級雙B
    轎車下來，出現在薇閣精品旅館。」一節，坦承不諱，惟堅
    決否認有何妨害名譽之犯行，辯稱：伊並無任何妨害名譽之
    故意，伊接獲蔡姓民眾以真實年籍資料擔保之資料，再經核
    對各大電子媒體資料顯示紅衫軍遭驅離時告訴人並未在遭驅
    離之列，故係確信蔡姓民眾提供之資料，方召開記者會，況
    告訴人為公眾人物，該時亦係紅衫軍反貪腐活動中，是告訴
    人行動之監督係社會可受公評之事等語。經查：（一）憲法
    第73條規定立法委員在院內所為之言論及表決，對院外不負
    責任，旨在保障立法委員受人民付託之職務地位，並避免國
    家最高立法機關之功能遭致其他國家機關之干擾而受影響。
    為確保立法委員行使職權無所瞻顧，此項言論免責權之保障
    範圍，應作最大程度之界定，舉凡在院會或委員會之發言、
    質詢、提案、表決以及與此直接相關之附隨行為，如院內黨
    團協商、公聽會之發言等均屬應予保障之事項。越此範圍與
    行使職權無關之行為，諸如蓄意之肢體動作等，顯然不符意
    見表達之適當情節致侵害他人法益者，自不在憲法上開條文
    保障之列。至於具體個案中，立法委員之行為是否已逾越保
    障之範圍，於維持議事運作之限度內，固應尊重議會自律之
    原則，惟司法機關為維護社會秩序及被害人權益，於必要時
    亦非不得依法行使偵審之權限，司法院大法官會議第435號
    解釋著有明文。而「院內」並非指立法院之「建築物或其附
    連圍繞土地」，而係指於立法院中所召開之各種會議，除正
    式之大會外，並包括臨時會、其他各委員會、調查委員會、
    紀律委員會或公聽會等，因此與執行職務無關之「記者會」
    ，即非保障之範圍。本件係被告於記者會內發表之言論，自
    與立法委員行使職權無關，而為司法機關審判之範圍，合先
    說明；（二）本件被告於前揭時地召開記者會，其全文為：
    「過去我的電話沒有在錄音，但是這段時間我時常受到恐嚇
    及污辱，所以我才有錄音的習慣。我也有經過他的同意，將
    他的錄音過程，來讓大家瞭解，也請乙○○主席向社會大眾
    說明：你是在哪裡開會？到底是不是在薇閣？」、「這位為
    什麼會遇到乙○○先生？是因為它是一家很大的餐廳，這家
    餐廳過去是行政大首長的親家開設的餐廳。薇閣是一間高級
    汽車旅館，他們的點心、食品都是最高級的，所以他在送點
    心的當時，他看到他，而且他也看到施主席在下車時撥了一
    下頭髮，我想這是施主席的習慣動作，而他後來又到薇閣去
    確認他是去睡覺還是去吃飯？結果薇閣的員工跟這位朋友說
    他們在吃香喝辣，讓他帶到火車站這些人在受苦受難，在被
    強行驅離，他在吃香喝辣，他對他的良心很難過，所以他今
    天鼓起勇氣來爆料，他也負法律責任，我把整個他打電話給
    我的過程，來放給大家聽（接下來播放被告與證人蔡文甲間
    之對話）」、「為什麼乙○○當一個政治領袖，他的行蹤會
    成謎呢？這對嗎？為什麼到目前為止他所花費的金額到多少
    ？到什麼程度？還是一個謎、一個問號，我覺得這不是一個
    政治領導者的風範，那我是轉代為這位蔡先生來請教乙○○
    主席，是不是誠如他所講的，請他說清楚、講明白，是不是
    挺你的這麼多的人，在火車站面對這些優勢警力，手無寸鐵
    、不知所措的時候，被強行帶離，在那邊喊：『施主席你在
    哪裡？你在哪裡？』結果，你如果像他們所講的是在全臺灣
    最高級的六星級汽車旅館精品薇閣，那我真的搖頭嘆氣，我
    真的要請這些紅衫軍醒醒吧，醒醒吧。這就是你們的施主席
    ，這也是我們的前主席。」此有告訴人提出之95年10月12日
    民視新聞譯文及光碟在卷可查；而由告訴人提出之新聞資料
    顯示亦係：「民進黨立委甲○○爆料，說有民眾向他投訴，
    看見乙○○坐著雙B轎車到薇閣汽車旅館吃宵夜」、「當場
    電訪，還拿出爆料者蔡先生的傳真，證明所言不假，甲○○
    要乙○○給個交代」，此有雅虎奇摩95年10月12日下午7時9
    分新聞轉引民視新聞網資料在卷可稽。則被告於記者會表示
    內容係：有一位民眾、願負法律責任向大家告知其親見乙○
    ○於紅衫軍遭驅離當時，人於薇閣旅館內用大餐，請告訴人
    親自釐清其斯時之去向，質疑該時告訴人之去向，並非向記
    者確定語氣表示「告訴人斯時人在薇閣旅館」，被告此種質
    疑告訴人之語氣，是否即有誹謗之犯罪故意，本非明確；（
    三）證人蔡文甲於原審95年度重訴字第1421號民事案件（告
    訴人就同一事實請求被告、證人蔡文甲侵權行為損害賠償）
    審理中，於法院證稱：確實於95年10月11日中午、下午主動
    打電話予被告，由被告助理聽後轉給被告，伊留下行動電話
    後由被告再回覆並告稱電話裝設錄音設備，所稱情節需想清
    楚再說，其對話內容即如同記者會播放之內容，指稱親見告
    訴人於紅衫軍遭驅離當時人在薇閣旅館，並表示願負法律責
    任等語（參上開民事案件影印卷第15頁反面、另參95年度他
    字第7871號偵查卷第34頁至第36頁關於被告與蔡文甲電話對
    話內容），除與被告於民事庭隔離訊問後供稱情形、原審供
    稱情形相符外，核與證人即被告助理曾建儒於原審具結證稱
    取得證人蔡文甲所指「告訴人去向」資料情節相合，堪認被
    告確實於召開記者會前，接獲證人蔡文甲提供資料，並經被
    告再以反覆回撥確認身份、錄音保證，並非被告明知為不實
    之捏造，且被告發表言論之內容並未逸脫證人蔡文甲之言論
    內容。雖證人蔡文甲於被告召開記者會後向被告坦承告知事
    項均為聽聞、並非親見等情，然此已為事後，非被告於召開
    記者會前所得參酌，難以此論斷被告於召開記者會前即已知
    悉記者會內容為不實。證人曾建儒亦於原審結證證稱：被告
    於接獲蔡文甲電話後，即再與當日各大電子媒體就驅離紅衫
    軍時之畫面、及電子媒體之質疑為確認，確實該時告訴人並
    未出現於驅離現場，而與告訴人標榜之與民同在、應於現場
    之情形不合等語（參原審96年10月22日筆錄），益證被告於
    接獲證人蔡文甲之指控後，另有為初步電子媒體資料之核對
    。綜上所述，被告記者會表示之內容，係根據願出具真實姓
    名、負法律責任擔保者之資料來源，並有為確認身分、錄音
    擔保，再與電子媒體資料核對，已盡相當之查證義務，被告
    亦已提出相當之證據可認「確信其所為言論為真實」，自難
    以誹謗罪之故意相繩，且於記者會中播放言論根據，避免誤
    會，更係提出「質疑」並非「確認事實」。此外，復查無其
    他積極證據，足認被告確有誹謗之情事，應認本件不能證明
    被告犯罪。
五、原審以本件不能證明被告犯罪，而為被告無罪之判決，核無
    違誤。檢察官上訴意旨以：（一）原審判決書所引被告召開
    記者會時所傳述內容全文，雖間或夾雜部分質疑，然從前後
    文整體觀察，實已對外傳達告訴人於紅衫軍遭強制驅離之際
    赴薇閣旅館之意，是原審對於被告所傳述內容僅以機械性為
    解釋，而未從實質上予以認定，自有判決違背經驗法則及論
    理法則之瑕疵。另若可在無相當理由的情況下，即可向大眾
    指摘傳述毀損他人名譽之事，而僅需在所指摘之損人名譽事
    後，加註疑問即可免責，無異使毀人名譽者之查證義務全然
    崩解，且不合理倒置名譽受損之人需負積極向大眾舉證、說
    明自身清白之義務，並將導致誹謗罪形同具文。又原審果若
    確認毀人名譽者僅需表達質疑口氣即可免責，又何需再於判
    決書下段繼續探究被告是否有誹謗之故意，是原審對於言論
    自由及名譽權保障之價值判斷顯然失衡；（二）本案被告係
    主觀上基於散佈於眾之意圖而召開記者會，客觀上其所指摘
    或傳述之事項，無論是直接敘述或間接引述，均足以毀損告
    訴人之名譽等事實，均已為既有卷證所證實，是被告所為業
    已該當誹謗罪之構成要件。雖被告辯稱所傳述之事係經蔡文
    甲所告知，惟該記者會係被告所開，且引致媒體報導此事係
    因身為立法委員之被告指摘、傳述之故，而非蔡文甲所得以
    致之，是被告既係全權主導將「告訴人於紅衫軍遭強制驅離
    之際赴薇閣旅館」等訊息對外宣達之人，自應自負查證所傳
    述事實真實性之義務，而不應反將所有貶損告訴人名譽之責
    ，全推由初始的訊息提供者即蔡文甲；（三）司法院大法官
    會議釋字第509 號解釋，亦認定行為人雖不能證明言論內容
    為真實，但依其所提證據資料，認為行為人有「相當理由」
    確信其為真實者，即不能以誹謗罪之刑責相繩。是原審所認
    本件即應審核被告提出發表之基礎，是否足認其言論為真實
    ，自屬正確。惟原審既已確認被告傳述貶損告訴人名譽之事
    ，卻僅因被告於記者會內之言論，係以真實年籍姓名、切結
    書擔保所言內容之真實性之證人蔡文甲言論為基礎，與電子
    媒體原始取得畫面核對，即認「足使被告有相當理由確信為
    真實」。惟被告既未就其所指摘、傳述之事實真實性作何查
    證，而僅確認檢舉者之身分，除自承未向蔡文甲所稱任職之
    紅豆食府及其合作商薇閣旅館查證外，甚至連檢舉者是否可
    能因政黨屬性而故意誣陷等事項亦未見其作查證，如何稱其
    已有相當理由得確信為真實？蔡文甲所檢舉事項之真實性，
    如何可因其提供真實個人資料並提供保障即與事實相符？佐
    以蔡文甲於嗣後遭質問即供稱未曾親見之情，亦可見被告僅
    需稍加查詢即可辨明真偽，惟被告卻不為此舉，事後亦未即
    時對外澄清所傳述之事有誤，以回復告訴人之名譽，是其有
    誹謗故意甚為顯然。而當日媒體僅報導紅衫軍遭驅離時告訴
    人並未出現在驅離現場，如何能跳躍推導出告訴人人在薇閣
    之結論？故被告縱為電子媒體資料之核對，亦屬不相關且不
    充分之查證，無法排除其誹謗故意；（四）原審僅憑證人蔡
    文甲書寫卷附傳真切結書內容，並以肉眼觀察證人蔡文甲庭
    書有關「北」、「暴」、「你」之寫法、頓筆、筆勢與被告
    提出之傳真切結書相仿，更與一般人寫法迥異，即認定出自
    同一人手，而未經專業機關之鑑定，所為證據調查程序顯有
    瑕疵。另稱就告訴人該時之確實行蹤，以無調查之必要為由
    ，不再傳訊被告所聲請之證人「張先生」及「楊小姐」，亦
    有調查未盡之瑕疵；（五）被告召開記者會之時間為95年10
    月12日上午，至被告所取得蔡文甲之切結書傳真日期則為「
    00-00-0000(THU)15:30」，顯見其縱有查證，亦在召開記者
    會之後；另被告所提被證三之證據為95年10月13日之自由電
    子報，亦得以證明被告所稱之查證，係在召開記者會之後，
    原審就此之事實認定亦有違誤等語，據以指摘原審判決不當
    。告訴人代理人亦於本院指稱被告於召開記者會前，沒有進
    行必要之查證，而有誹謗告訴人之故意，被告誹謗告訴人長
    達3 日，反貪腐總部及媒體也有做出很多回應，但被告均無
    回應等語。惟查，本件被告於召開記者會之前，確有做相關
    查證，被告於記者會中所言，亦僅係以質疑語氣要求告訴人
    出面說明，是本件被告是否有誹謗告訴人之故意，所為是否
    合於誹謗罪之構成要件，尚存有合理懷疑，業經原審於判決
    理由中詳予說明，上訴人上訴意旨（一）（二）（三）要係
    就原審依職權為證據取捨及心證形成之事項，重覆加以爭執
    ，至上訴意旨（四）所指證人「張先生」及「楊小姐」，雖
    係被告於原審聲請傳喚之證人，因本件係為被告有利之判決
    ，原審未再傳喚有利於被告之證人，並無調查未盡之違誤。
    又被告係於95年10月11日上午及下午即接獲證人蔡文甲所指
    之上開情節，並確曾查證，業經原審判決中加以敘明，縱蔡
    文甲嗣後提出切結書，或被告事後又再查證，亦不得據為不
    利被告認定之依據，上訴意旨（五）及其餘所指，及告訴人
    代理人於本院之上開指訴，亦均無可採，本件上訴為無理由
    ，應予駁回。
六、被告經本院合法傳喚，無正當之理由不到庭者，爰不待其陳
    述，為一造辯論判決。
據上論斷，應依刑事訴訟法第368條、第371條，判決如主文。
本案經檢察官游明仁到庭執行職務。
中    華    民    國    97    年    3     月     5    日
                  刑事第二十庭  審判長法  官   楊貴雄
                                      法  官   林銓正
                                      法  官   鄧振球
以上正本證明與原本無異。
不得上訴。
                                      書記官   劉有志
中    華    民    國    97    年    3     月    5     日


司法院資訊處製作；財團法人民間司法改革基金會備份。
